臺灣高雄地方法院民事判決　　　　　　　93年度訴字第2794號
原　　　告　丙○○
訴訟代理人　乙○○
被　　　告　甲○○
上當事人間清償債務事件，本院民國94年7月11日言詞辯論終結，
判決如下：
    主  文
原告之訴及假執行之聲請均駁回。
訴訟費用由原告負擔。
    事實及理由
一、按訴狀送達後，原告不得將原訴變更或追加他訴，但減縮應
    受判決事項之聲明者，不在此限，民事訴訟法第255 條第1
    項第3 款定有明文。本件原告於起訴時請求被告應給付原告
    港幣66萬6722元，及自民國83年2 月1 日起至清償日止按週
    年利率5%計算之利息；嗣於本院審理中，原告減縮其利息請
    求為自民國85年1 月1 日起至清償日止，按週年利率5%計算
    之利息，核屬減縮應受判決事項之聲明，揆諸前揭規定，應
    予准許，合先敘明。
二、原告起訴主張：兩造原係朋友關係，被告為牙科醫師，於民
    國83年1 月12日，因被告告以伊所介紹與其弟黃有富合夥經
    營之大陸福州集盛貿易有限公司（以下簡稱集盛公司）公司
    ，自香港施馬公司進口洋酒貨物未付貨款，致使被告沒面子
    ，央求原告幫忙，而貸與港幣666,722.20元，約明以一個月
    內分二期還清，更進一步表示還款之誠意，並註明於1994年
    1 月17日開立支票，以便原告提示承兌，有被告親筆書立之
    借據為證，原告遂當場開立現金支票交予被告處理。嗣後被
    告竟敷衍推詞不還，其間被告亦由其任職之省立基隆醫院轉
    至高雄市大同醫院，於87年1 月19日經原告委由兒子陳建福
    造訪被告，方付新台幣（下同）20萬元利息，為此依民法消
    費借貸契約之法律關係，聲明：被告應給付原告港幣六十六
    萬六千七百二十二元，及自民國八十五年一月一日起至清償
    日止，按年息百分之五計算之利息，上開清償款按清償，日
    以中央銀行所核定之匯率計算，以新台幣給付之，並願供擔
    保請准宣告假執行。
三、被告則以：民國83年1 月間原告邀伊赴香港稱將與香港施馬
    公司商談洋酒行銷大陸市場事宜，兩造在1 月11日或12日左
    右，同機飛往香港同住進麗晶酒店（Reag ent Hotel），日
    當原告即至伊房間聲稱其以與施馬公司聯絡，並稱集盛公司
    尚未支付貨款，因係經由他的介紹，故將受施格蘭總公司之
    嚴厲處罰，伊遂回答回台灣再處理此事，但原告堅持要立即
    處理，他透過銀行轉帳匯款給施馬公司（經理為彭樹杞），
    並拿麗晶酒店之便條紙要我簽立字據，因考慮與原告係好朋
    友，且該洋酒生意兩造均為介紹人，且當時貨品剛至福州保
    稅倉庫尚未銷售，擔心集盛公司未能及時付款，故在字據上
    加寫分二期開立支票支付，況且，自68年在省立基隆醫院服
    務長達20年，88年至高雄擔任新興衛生所所長，期間逾八年
    原告未曾與伊通電話，直至87年間多次至基隆醫院間向伊索
    債，我多次希望能轉達他父親當面釐清事實真相，然均被拒
    ，因不勝其擾，故在無可奈何之下，只能允諾以分期支付的
    方式處理，因此自87年12月間至88年5 月間，陸續匯款共計
    30萬元，但並非付所謂借款利息等語，資為抗辯，爰聲明；
    求為駁回原告之訴，訴訟費用由原告負擔。
四、兩造不爭執事實：
  (一)被告於民國八十三年一月十二日（西元一九九四年一月十二
    日）於香港麗晶酒店（Reagent Hotel）， 書立載明「借據
    」一紙交予被告「茲向丙○○先生借港幣陸拾陸萬陸仟柒佰
    貳拾貳元貳拾分整，分為二期在壹個月內還清（並於一九九
    四年元月十七日開立支票），此據  立據人甲○○一九九四
    元月十二」。
  (二)被告分別下列時間匯入款項於陳建福（原告之子）華南商業
    銀行000000000000號帳戶，款項共計30萬元，時間及金額如
    下：於87年12月3 日五萬元、88年1 月5 日十萬元、88年2
    月3 日五萬元、88年4 月19日五萬元、88年5 月24日五萬元
    。（見本件卷第22至24頁）。
五、本件原告主張之事實，業據其提出載明為「借據」之資料為
    證，被告則以前揭情詞置辯，本件應審究者乃係兩造間就系
    爭港幣六十六萬六千七百二十二元款項是否成立消費借貸契
    約？被告是否業已將系爭款項交付與被告？查：
  (一)按稱消費借貸者，謂當事人一方移轉金錢或其他代替物之所
    有權於他方，而約定他方以種類、品質、數量相同之物返還
    之契約。再者，該條立法理由係謂，蓋消費借貸，通說認係
    要物契約，惟依原條文及第四百七十五條合併觀察，易使人
    誤為消費借貸為諾成契約，而以物之交付為其生效要件。為
    免疑義，爰予修正。又次按消費借貸契約屬要物契約，因借
    用物之交付而生效力。借用人出具之借據（借用證），倘未
    表明已收到借款，致不足證明有交付借款之事實，且其對之
    又有爭執者，貸與人自仍須就交付借款之事實負舉證責任；
    最高法院87年台上第1611號裁判要旨參照。基此，消費借貸
    為要物契約，貸與人須就有交付借款之事實負舉證責任，合
    先敘明。
  (二)查原告指稱於民國83年1 月12日，因被告告以伊所介紹大陸
    福州集盛公司，自施馬公司進貨沒有付貨款，致使被告沒面
    子，央求原告幫忙，而貸與港幣666,722.20元，約明以一個
    月內分二期還清一節云云，固提出借據一紙為佐，然被告否
    認業已收受系爭借款款項，觀以該字據開宗明細雖載有「借
    據」二字，其內容為：「茲向丙○○先生借港幣陸拾陸萬陸
    仟柒佰貳拾貳元貳拾分整，分為二期在壹個月內還清（並於
    一九九四年元月十七日開立支票），此據立據人甲○○一九
    九四元月十二」，自「茲向丙○○先生借‧‧」等語細繹其
    文義，並未表明被告有收到借款，甚為明確，換言之，無法
    從字據之文義推知原告業已將系爭款項交付予被告；而原告
    既然基於兩造間成立消費借貸契約向被告請求，揆諸前述，
    自應由貸與人即原告就有交付款項予被告之事實負舉證責任
    ，合先敘明。
  (三)系爭款項交付過程，原告先則主張係以轉帳方式將錢匯入施
    馬公司，清償集盛公司所欠之部分貨款等語（見卷第42頁）
    ，後則翻異前詞改稱：係開立瑞士銀行現金票一紙交與被告
    收受等語（見卷第47頁），復謂：所交與被告之現金支票付
    款銀行為「法國東方銀行」「帳號000000000000000 號」，
    原來地址為「44tb Floor,One Excbang Square,Hong Kong
    」，而早已他遷，雖經其後併購更名為「東方匯理銀行CRED
    ITAGRICOLE GROUP. 」，其地址為「26-27&30/F,TwoPacifi
    cPlace , 88Queensway,HongKong.G.P.O.Box16,HongKong 」
    ，而經原告發函銀行資料保留7 年，有香港回函可知，故無
    法保留（見卷第56頁），基此，就用以交付系爭款項之付款
    銀行或票號究為何，原告無法提出相關資料佐證，是以，揆
    諸前揭舉證責任分配之原則，尚難認原告就系爭款項業已交
    付予被告。
  (四)次就被告辯稱：借據書立當日原告即至伊房間聲稱其與施馬
    公司聯絡稱集盛公司尚未支付貨款，因係經由他的介紹，故
    將受施格蘭總公司之嚴厲處罰，伊遂回答回台灣再處理此事
    ，但原告堅持要立即處理，必須透過銀行轉帳匯款給施馬公
    司，並拿香港麗晶酒店之便條紙要我簽立字據，因考慮與原
    告係好朋友，該洋酒生意兩造均為介紹人，當時貨品剛至福
    州保稅倉庫尚未銷售，擔心集盛公司未能及時付款等語，當
    時系爭「借據」書立之原因，係肇因於集盛公司對施馬公司
    貨款金額即款港幣666,722.20元尚未支付，復為被告所不爭
    執，自堪信為真，嗣後系爭貨款業已由集盛公司向施馬公司
    結清貨款，並由黃有富以傳真方式告知被告，此有黃有富書
    名日期為1994年1 月22日致香港施馬洋酒公司財務經理信函
    內容（見卷第19頁）得知，亦為被告所不否認，益徵該筆貨
    款債務業由集盛公司與施馬公司結算清楚，原告毋庸將系爭
    款項交予被告個人收受之必要，應屬無訛。
  (五)至於原告主張被告曾於民國88年間委由其子向被告催討系爭
    借款，此從其陸續匯入款項計30萬元利息一點可證云云，對
    此，然被告堅詞否認係繳納所謂系爭借款之利息，辯稱係因
    遭催討不勝其擾，因而匯款等語，縱使有前揭匯款，亦難憑
    此即遽認原告有交付系爭借款予被告收受之事實，至為明確
    。
六、綜上所述，原告就系爭款項交付予被告一節無法舉證以實其
    說，已誠如前述，自難認有消費借貸契約之成立，從而，原
    告訴請給付被告給付借款港幣66萬6722元，及自民國85年1
    月1 日起至清償日止，按年息5%之利息，洵屬無據，為無理
    由，應予駁回。本件原告既受敗訴判決，其假執行之聲請亦
    失所附麗，應併予駁回。
七、本件判決之基礎已臻明確，兩造其餘攻擊防禦方法及舉證，
    核於判決之結果無影響，爰不一一論述，附此敘明。
八、結論：原告之訴為無理由，依民事訴訟法第78條，判決如主
    文。
中　　華　　民　　國　　94　　年　　7 　　月　　21　　日
                  民事第五庭法　官　郭慧珊
正本係照原本作成。
如不服本判決，應於送達後20日內，向本院提出上訴狀並表明上
訴理由，如於本判決宣示後送達前提起上訴者，應於判決送達後
10日內補提上訴理由書（須附繕本）。
中　　華　　民　　國　　94　　年　　7 　　月　　21　　日
                            書記官　董明惠
